臺灣臺中地方法院刑事判決　　　　　　　　　　　　　八十八年度訴字第九二五號
　　公　訴　人　臺灣臺中地方法院檢察署檢察官
　　被　　　告　甲○○
　　　　　　　　乙○○○
　　共同指定辯護人　本院公設辯護人子○○
右列被告等因偽造文書等案件，經檢察官提起公訴（八十七年度偵字第二○五八七號
），本院判決如左：
    主  文
甲○○共同偽造有價證券，處有期徒刑參年貳月。如附表所示支票上偽造「王阿好」
之發票部分，均沒收。
乙○○○共同偽造有價證券，處有期徒刑壹年拾月，緩刑伍年。如附表所示支票上偽
造「王阿好」之發票部分，均沒收。
    事  實
一、甲○○為「升富企業股份有限公司」（下稱升富公司，址設台中縣太平市○○路
    二六五之一巷五十號）之負責人，乙○○○則為甲○○之妻，並負責處理升富公
    司之財務。民國（下同）八十六年七月二十日，甲○○、乙○○○在上址升富公
    司招募民間互助會，由甲○○自任會首，每會新台幣（下同）十萬元，含會首共
    計二十五會，約定每月十五日在升富公司開標，得標會員需按活會會員人數開具
    面額十萬元、未載發票日之空白授權支票交予甲○○轉交各活會會員收執。詎八
    十六年底、八十七年間，甲○○、乙○○○因升富公司財務週轉困難，為圖詐取
    活會會員之會款供週轉使用，竟基於共同意圖為自己不法所有之概括犯意及偽造
    有價證券之犯意聯絡，(一)於八十七年間某日（同年七月以前），明知會員王阿好
    仍為活會會員，且未經王阿好同意或授權，竟推由甲○○在升富公司內偽造王阿
    好名義之標單（標單上載王阿好名義及標金金額）參與投標而行使之，足以生損
    害於王阿好及其他會員，得標後甲○○乃利用不知情之不詳刻印業者偽刻「王阿
    好」之印章乙枚（未據扣案）後，蓋用在升富公司向泛亞商業銀行營業部申請使
    用之第二五七九帳號、如附表所示之支票上，並將支票分別交付予不知情、如附
    表所示之活會會員庚○○、丙○○、丁○○等人而行使之，使庚○○等人誤信王
    阿好已標取會款，足生損害於王阿好及如附表所示之活會會員庚○○等人。(二)於
    八十六年底、八十七年間某日（八十七年七月以前），推由甲○○在升富公司冒
    用己○○之名，偽填標金為一萬七千元之標單，偽造己○○名義之標單參與投標
    而行使之，致其他活會會員誤以為確係由己○○得標而如數繳交會款予甲○○、
    乙○○○，足生損害於己○○及各活會會員。事後甲○○、乙○○○記載己○○
    得標日期為八十六年十二月十五日。(三)於八十七年七月十五日標會時，活會會員
    庚○○填寫標金為一萬九千元之標單參加投標，甲○○詐稱係由己○○以二萬元
    得標，且己○○無支票使用，故交付洪櫻娥（業經臺灣臺中地方法院檢察署檢察
    官另為不起訴處分）、乙○○○名義之支票予庚○○，致庚○○陷於錯誤，誤以
    為係由己○○得標，而繳交活會會款八萬元；而甲○○另對其他活會會員丙○○
    、癸○○等稱該次係由廖瑞章（業經臺灣臺中地方法院檢察署檢察官另為不起訴
    處分）以一萬九千元得標，並交付廖瑞章名義之支票予其他活會會員丙○○等人
    ，致丙○○等人誤以為該次係由廖瑞章得標，而分別繳付活會會款八萬一千元予
    甲○○、乙○○○。嗣於八十七年八月間，甲○○、乙○○○所招募之上開民間
    互助會無故停標，且二人均避不見面，庚○○等活會會員循線查悉上情，始知受
    騙。
二、案經癸○○、庚○○、丙○○、丁○○訴由臺灣臺中地方法院檢察署檢察官偵查
    起訴。
    理  由
一、訊據被告甲○○固坦承其未經王阿好同意，即擅刻「王阿好」印章蓋用於升富公
    司所申請使用、如附表所示之支票上使用之事實，惟否認有偽造有價證券或冒名
    標取會款之情事，辯稱：交支票予活會會員時，均有告知僅係「押票」，待日後
    得標時再以現金換回；己○○之會則係經己○○同意而借標；另八十七年七月十
    五日標會時，係廖瑞章先開出而得標，因係同額，伊不好意思，才向庚○○稱廖
    瑞章以二萬元得標，無不法情事等語。被告乙○○○則矢口否認有右揭犯行，並
    辯稱：並未參與右揭互助會之招募及投、開標事務，僅偶而幫被告甲○○收取會
    款、交付支票予活會會員而已，對右揭事實均不知情等語。惟查：右揭事實業據
    告訴人癸○○、庚○○、丙○○、丁○○指訴綦詳，核與證人王阿好、壬○○、
    己○○、陳淑婷、洪櫻娥、廖本雍、廖瑞章證述之情節相符，且有偽造告訴人庚○○、丙○○、丁○○所提出之互助會單、以王阿好為發票人之支票影本四紙、
    泛亞商業銀行營業部（八八）泛營發字第○○六三號函送之該行第二五七九號帳
    號開戶資料在卷可資為證。被告甲○○、乙○○○雖以前開情詞置辯，然查：(一)
    被告甲○○、乙○○○交付以王阿好為發票人、如附表所示之支票予活會會員時
    ，從未說明僅係「押票」，日後將以現金換回，且被告甲○○交付以王阿好名義
    為發票人之支票予告訴人癸○○後，係因癸○○查出發票人印章不符拒收，被告
    甲○○才以自己名義為發票人之支票換回等情，除據告訴人癸○○、庚○○、丙○○、丁○○指訴綦明外，證人即上揭互助會會員壬○○亦證稱無所謂「押票」
    甚明，被告甲○○辯稱交付如附表所示、以王阿好為發票人之支票時，有說明僅
    係押票云云，委不足採。(二)又證人即會員己○○並未同意將其會借予被告甲○○
    、乙○○○標取使用，迭為己○○於偵查及本院審理中一再陳明，被告空言係向
    己○○借標，亦難逕信。(三)再廖瑞章係被告乙○○○之父、被告甲○○之岳父，
    係被告借用廖瑞章之名義參加互助會，會錢均係由被告負責繳納，亦據證人廖瑞
    章於偵查中陳明屬實，顯見廖瑞章僅係被告之人頭會員而已，而八十七年七月十
    五日投、開標時，如係由廖瑞章名義之標單先開標，依被告甲○○所述上開互助
    會之運作方式，於標金同額時，係由先開標之人得標，則被告儘可向庚○○坦言
    係同額開標而由先開標之廖瑞章得標，且應係向所有活會會員均收取同額之會錢
    ，收取會款時亦儘可交付以廖瑞章為發票人之支票，何以竟對告訴人庚○○謊稱
    係由己○○以二萬元得標，而僅收取會款八萬元，並捏稱己○○無支票使用，而
    交付洪櫻娥、乙○○○之支票，對其餘會員丙○○、癸○○卻稱係由廖瑞章以一
    萬九千元得標，而收取八萬一千元之會款之差別，顯見該次應係以庚○○之標金
    最高，被告為圖取得會款使用，始向告訴人庚○○詐稱係由廖瑞章得標無疑，被
    告甲○○所辯，尤難採信。(四)至被告乙○○○雖辯稱並未參與互助會之招募及投
    、開標事務，僅偶而幫被告甲○○收取會款、交付支票予活會會員而已，其餘事
    情均不知情云云；然被告乙○○○為被告甲○○之妻，且負責升富公司之財務、
    簽發支票等事務，為被告乙○○○於偵查及本院審理中所自承之事實，核與證人
    洪櫻娥之證述相符，被告乙○○○既負責升富公司之財務及簽發支票事宜，則被
    告甲○○在如附表所示支票上蓋用王阿好之印章，偽造以王阿好名義為發票人之
    支票，被告乙○○○焉有不知之理，且本案互助會係由被告二人所招募，被告乙○○○在投標前，會通知會員標會、詢問會員是否參與投標，開標後會向會員收
    取會款、交付票據等情，業據告訴人丙○○指訴甚明，核與證人陳淑婷（即告訴
    人庚○○之妻）證述之情節相符，則被告乙○○○辯稱均不知情云云，要係事後
    卸責之詞，委不足採。本件事證明確，被告右揭犯行洵堪認定。
二、被告甲○○、乙○○○偽造王阿好、己○○名義之標單參與投標，自足生損害於
    王阿好、己○○關於文書製作之正確性，故核被告甲○○、乙○○○所為，均係
    犯刑法第二百零一條第一項之偽造有價證券罪、第二百十六條、第二百十條之行
    使偽造私文書罪、第三百三十九條第一項之詐欺取財罪。按支票係屬有價證券文
    義證券，孰為發票人應依票據上所載為斷，與其真正申請使用人為何無涉，故被
    告雖係在升富公司向泛亞商業銀行營業部申請使用之第二五七九帳號、如附表所
    示之支票上，蓋用偽造之王阿好印章以為發票之行為，因自如附表所示各支票上
    之文義記載觀之，如附表所示之支票發票人即係王阿好，執票人所得對之行使票
    據權利之票據債務人乃係王阿好，故被告所為乃係犯刑法第二百零一條第一項之
    偽造有價證券罪，公訴意旨認被告係利用本身使用之支票，故意蓋用他人印章而
    據以行使，其目的僅在於取信告訴人庚○○等人，以掩飭其冒標會款詐財之事實
    ，所為僅屬詐欺取財之一部，不構成偽造有價證券罪，尚有未洽，惟被告右揭偽
    造如附表所示以王阿好為發票人之偽造有價證券之犯罪事實，既經公訴人於起訴
    書犯事實欄中詳載，起訴之基本社會事實同一，應予變更起訴法條。被告二人就
    上開犯行，有犯意聯絡、行為分擔，均為共同正犯。又被告利用不知情之不詳刻
    印業者偽刻「王阿好」之印章，為間接正犯。再被告偽造王阿好印章、在如附表
    所示之支票上偽造「王阿好」之印文、在標單上偽造「王阿好」、「己○○」署
    押之行為，分別為偽造有價證券、偽造私文書行為之階段行為；其偽造有價證券
    後，復持以行使，行使之低度行為應為偽造之高度行為所吸收；其偽造私文書後
    持以行使，偽造之低度行為為行使之高度行為所吸收，均不另論罪。被告先後多
    次偽造私文書及詐欺取財犯行，均時間緊接，手法相似，又係觸犯構成犯罪要件
    相同之罪名，顯均係基於概括犯意而反覆為之，均為連續犯，各應依刑法第五十
    六條之規定論以一罪，並加重其刑。又被告亦為達向各活會會員詐取會款供週轉
    使用之目的，而以偽造標單之私文書、偽造王阿好名義之有價證券之手段以達其
    目的，所犯上開各罪間有目的、手段之牽連關係，應依刑法第五十五條之規定，
    從一重依偽造有價證券罪論處。查偽造有價證券罪之最輕本刑為三年有期徒刑，
    被告乙○○○因與被告甲○○所經營之升富公司財務發生困難，為協助其夫即被
    告甲○○週轉之用，一時失慮，罹此重典，如處以最輕本刑三年有期徒刑，毋寧
    過重，其犯罪情節尚堪憫恕，爰依刑法第五十九條之規定，酌量減輕其刑。爰審
    酌被告二人係因所經營之升富公司財務發生困難，為供週轉使用，方出此下策，
    被告甲○○就本案基於主導地位、涉案情節較深，被告乙○○○涉案情節較輕，
    並被告之智識程度、犯罪之手段平和、犯罪後所生之損害、尚未與被害人和解，
    賠償被害人所受之損害，及其等犯罪後之態度等一切情狀，分別量處如主文所示
    之刑。末按被告乙○○○前未曾受有期徒刑以上刑之宣告，有臺灣高等法院被告
全國前案記錄表在卷可按，其經此偵審程序，信已知所警惕，應無再犯之虞，本
    院認被告乙○○○所受前揭刑之宣告以暫不執行為適當，爰併予宣告緩刑五年，
    以勵自新。如附表所示支票上偽造「王阿好」之發票部分，依刑法第二百零五條
    之規定宣告沒收。至偽造之「王阿好」印章乙枚、互助會標單上偽造之「王阿好
    」、「己○○」之署押，於被告使用後分別經被告撕毀或丟棄而均已滅失，業據
    被告供明在卷，故不另為沒收之諭知。
三、公訴意旨另以：被告明知沈辛○○（即辛○○）自始未參加前揭互助會，仍在互
    助會名單上虛列「辛○○」為會員，並於八十六年十二月十五日冒用辛○○名義
    ，偽填標金為一萬七千元之標單（被告事後記載標金為二萬元，得標日期為八十
    七年一月十五日）參與該次競標後得標，為掩飾沈辛○○並非會員，復未經沈辛○○同意或授權，擅自委託不詳姓名之人盜刻「辛○○」印章乙枚（未扣案），
    再蓋用在被告甲○○名義開設在台中區中小企業銀行（現改制為台中商業銀行）
    西台中分行第一三九三六帳號、支票號碼第0000000號、第000000
    0號、第0000000號、第0000000號等四紙支票上，分別交付不知
    情之活會會員庚○○、丙○○、朱瑞章等人，因認被告就此部分亦涉犯有刑法第
    二百十六條、第二百十條之行使偽造私文書罪及同法第三百三十九條第一項之詐
    欺取財罪。惟查，有關上開被告虛列辛○○為前揭互助會會員、並以偽造辛○○
    名義為發票人之支票交付各活會會員，涉犯行使偽造私文書罪、詐欺取財罪及偽
    造有價證券等罪嫌部分，前經被害人壬○○提起自訴，經本院於八十八年一月二
    十九日以八十七年自字第八一三號判決被告無罪，嗣先後經臺灣高等法院台中分
    院於八十八年八月十八日以八十八年度上訴字第五六九號、最高法院於九十年十
    月十八日以九十年度台上字第六二九七號判決駁回上訴確定，有各該判決附卷可
    參，是就該部分業經判決確定，原應為免訴之判決，惟因公訴人就該部分與前開
    經論罪科刑部分，係以具牽連關係之裁判上一罪提起公訴，基於審判不可分原則
    ，故不另為免訴之諭知。
四、臺灣臺中地方法院檢察署八十九年偵字第一七四八七號移送併辦意旨略以：被告
    甲○○於八十七年一月間，得知告訴人戊○○欲召集會員含會首共二十八會、會
    期自八十七年一月十日起至八十九年四月十日止、每會五萬元、採內標制之互助
    會，乃主動向告訴人戊○○表示欲參加一會，並保證其信用良好，致戊○○陷於
    錯誤，同意被告甲○○以升富公司名義參加一會，嗣被告甲○○旋於八十七年二
    月十日標得第二會，被告甲○○取得會款後，僅短暫繳交四期之死會會款，自八
    十七年七月起即拒繳會款，計積欠告訴人戊○○會款一百十萬元，雖經告訴人戊○○多次催討均無效果，後並行蹤杳然，因認被告甲○○亦涉有刑法第三百三十
    九條第一項之詐欺取財罪嫌、並與前開論罪科刑部分有裁判上一罪關係而移送併
    辦。惟按，犯罪事實應依證據認定之，無證據不得推定其犯罪事實，刑事訴訟法
    第一百五十四條定有明文。又告訴人之告訴，係以使被告受刑事訴追為目的，是
    其陳述是否與事實相符，仍應調查其他證據以資審認（最高法院五十二年台上字
    第一三○○號判例意旨參照）。訊據被告甲○○堅決否認有何詐欺之犯行，辯稱
    係告訴人戊○○主動邀伊參加互助會，後來未繳交會款是因為經濟狀況轉壞等語
    。經查，告訴人戊○○之所以同意告甲○○參加其所召集之互助會，係因告訴人
    戊○○經過被告甲○○所經營之升富公司，見升富公司均正常營業，且經告訴人
    戊○○探聽被告甲○○平日之生活，知悉被告甲○○平日開銷大，認為能供應得
    起大開銷之人應該經濟狀況良好等情，業據告訴人戊○○於本院審理中陳述甚詳
    ，顯見告訴人戊○○於同意被告甲○○參加其所召集之互助會前，曾經自行審慎
    調查、評估被告甲○○之經濟狀況後始同意，而告訴人除指稱被告甲○○主動表
    示要參加其所召集之互助會外，並未具體指明被告甲○○有何施用詐術之積極行
    為，足見告訴人戊○○之所以同意被告甲○○參加其所召集之互助會，乃係基於
    告訴人戊○○自行評估風險後所為之決定，尚難遽以被告甲○○事後有未繳交會
    款之事實，即逕行推定被告甲○○有何施用詐術以取財物之行為，是就此部分應
    認為被告甲○○之犯罪事實不能證明，與前開經論罪科刑部分並無裁判上一罪關
    係，本院無從併予審理，應退回由檢察官另行處理。
據上論斷，應依刑事訴訟法第二百九十九條第一項前段、第三百條，刑法第二十八條
、第二百零一條第一項、第二百十六條、第二百十條、第三百三十九條第一項、第五
十五條、第五十九條、第七十四條第一款、第二百零五條，判決如主文。
中      華      民      國      九十一    年      八      月      七    日
                                臺灣臺中地方法院刑事第二庭
                                    法  官  呂  麗  玉
右正本證明與原本無異。
如不服本判決，應於判決送達後十日內向本院提出上訴狀，上訴於臺灣高等法院臺中
分院( 須附繕本 )。
                                    書記官
中      華      民      國      九十一    年      八      月      七    日
附錄論罪科刑法條
刑法第二百零一條第一項
意圖供行使之用，而偽造、變造公債票、公司股票或其他有價證券者，處三年以上十
年以下有期徒刑，得併科三千元以下罰金。
行使偽造、變造之公債票、公司股票或其他有價證券，或意圖供行使之用，而收集或
交忖於人者,處一年以上七年以下有期徒刑，得併科三千元以下罰金。
刑法第二百十六條
行使第二百十條至第二百十五條之文書者，依偽造、變造文書或登載不實事項或使登
載不實事項之規定處斷。
刑法第二百十條
偽造、變造私文書，足以生損害於公眾或他人者，處五年以下有期徒刑。
刑法第三百三十九條第一項
意圖為自己或第三人不法之所有，以詐術使人將本人或第三人之物交付者，處五年以
下有期徒刑、拘役或科或併科一千元以下罰金。
以前項方法得財產上不法之利益或使第三人得之者，亦同。
前二項之未遂犯罰之。
附表：
┌───────────────────────────────────┐
│付款人：泛亞商業銀行營業部     帳號：二五七九號                       │
├──┬───────┬───────┬───────┬────────┤
│編號│支  票  號  碼│金額（新台幣）│交付之活會會員│備    註        │
├──┼───────┼───────┼───────┼────────┤
│ １ │PA0000000     │十萬元        │庚○○        │                │
├──┼───────┼───────┼───────┼────────┤
│ ２ │PA0000000     │十萬元        │庚○○        │                │
├──┼───────┼───────┼───────┼────────┤
│ ３ │PA0000000     │十萬元        │丙○○        │                │
├──┼───────┼───────┼───────┼────────┤
│ ４ │PA0000000     │十萬元        │丁○○        │                │
└──┴───────┴───────┴───────┴────────┘
